【裁判字號】    95,台上,1773
【裁判日期】    950811
【裁判案由】    撤銷股東會決議
【裁判全文】
最高法院民事判決            九十五年度台上字第一七七三號
    上  訴  人  旭順食品股份有限公司
                        號10.
    法定代理人  甲○○
    訴訟代理人  黃榮謨律師
                謝曜焜律師
    被 上訴 人  唐群有限公司
    法定代理人  乙○○
上列當事人間請求撤銷股東會決議事件，上訴人對於中華民國九
十四年六月十五日台灣高等法院第二審更審判決（九十三年度上
更(一)字第一三九號），提起上訴，本院判決如下：
    主  文
原判決廢棄，發回台灣高等法院。
   理  由
本件被上訴人主張：伊原持有上訴人公司總股份百分之二十點五
，因於民國八十八年間遭不肖職員及原指派於上訴人公司之董事
，共同以不法之手段將伊所持有之大部分股權轉移，致伊僅保有
上訴人公司記名股票三百七十八股，惟伊仍為上訴人公司之股東
。詎上訴人於九十年六月十五日召集九十年度股東常會時，竟未
通知伊，致伊無法出席該次股東常會行使表決權，其召集程序自
屬違法等情。爰依公司法第一百八十九條規定，求為命撤銷該股
東常會決議之判決。
上訴人則以：伊於九十年四月十九日即依證券交易法第二十六條
之二規定，將訂於九十年六月十五日召開之股東常會召集公告刊
登於經濟日報第二十五版。嗣伊於同年五月七日雖經財政部證券
暨期貨管理委員會（下稱證期會）核准撤銷股票公開發行，然該
撤銷效力應自核准日起向後發生，而不能溯及使前開伊依法所為
之股東常會召集公告歸於無效。另伊公司章程第十五條固規定股
東常會之召集應於開會二十日前通知股東，然此係配合公司法第
一百七十二條規定所訂立，上訴人之章程並未修正排除證券交易
法第二十六條之二，顯見仍有適用之餘地等語，資為抗辯。
原審將第一審所為上訴人敗訴之判決予以維持，駁回上訴人之上
訴，無非以：查上訴人原為公開發行股票之公司，而於九十年四
月十八日經董事會決議撤銷公開發行，並同時決議訂於同年六月
十五日召開九十年度股東常會，於同年四月二十四日向主管機關
證期會申請准予撤銷股票公開發行，於同年五月七日經證期會核
准在案。又其於同年六月十五日召集之九十年度股東常會，就持
有記名股票未滿一千股之股東，並未以書面通知，而係依證券交
易法第二十六條之二規定，於同年四月十九日以公告方式登載於
經濟日報第二十五版，及被上訴人於斯時係持有上訴人公司之記
名股票三百七十八股，為該公司之股東，且未參加系爭股東常會
，此為兩造所不爭執，並有上訴人九十年度股東常會公告、會議
紀錄、經濟日報、上訴人股票影本、九十年四月十八日董事會議
事錄、上訴人九十年四月二日旭食秘字第035 號函、證期會九十
年五月七日（90）台財證（1）字第124032 號函影本附卷可稽，
應堪信為真實。次查，證券交易法第二十六條之二固為修正前公
司法第一百七十二條第一項之特別規定，惟該條規定僅適用於公
開發行股票公司，如非屬公開發行股票公司，自仍應依修正前公
司法第一百七十二條第一項前段之規定，於召開股東常會之二十
日前，通知包括持有記名股票未滿一千股股東在內之各股東。而
上訴人公司資本額為新台幣（下同）二億九千萬元，依九十年十
一月十二日修正前之公司法第一百五十六條第四項及經濟部八十
九年十一月二日以經（89）商字第89221412號令，尚不須要公開
發行股票。復查，公司法等相關法規就公司申請撤銷公開發行之
程序並無明文規範，且依公司法或上訴人公司章程之規定，公司
申請撤銷公開發行亦非應由股東會決議之事項，是依公司法第二
百零二條規定，由董事會決議行之即可；且參酌九十年十一月十
二日修正公布之公司法第一百五十六條第四項前段規定立法意旨
，及第一審就上訴人公司撤銷股票公開發行之相關事項函詢主管
機關證期會，經證期會以九十一年二月二十二日（90）台財證（
1）字第177649 號函覆內容等，應認股份有限公司申請公開發行
或撤銷公開發行，除章程另有規定外，僅須經董事會決議後，申
請證券管理機關核准即生效力。本件上訴人係於九十年四月十八
日經董事會決議撤銷公開發行，並於同年五月七日經證期會核准
在案，有董事會議事錄及證期會九十年五月七日（90）台財證（
1）字第124032 號函附卷可佐。則上訴人於九十年五月七日經證
期會核准撤銷公開發行之日起，即非公開發行股票公司，堪以認
定。復查，上訴人於九十年六月十五日召開系爭股東常會時，已
非公開發行股票公司，其召集程序自應依修正前公司法第一百七
十二條第一項前段及公司章程第十五條規定辦理，而不得再依證
券交易法第二十六條之二，方為適法；否則無異規避公司法所定
之召集程序，進而不當限制非公開發行公司持有記名股票未滿一
千股股東參與系爭股東常會之權益，顯非妥適。矧證期會於九十
年五月七日准予撤銷上訴人公司之公開發行時，距九十年六月十
五日股東常會之召開日尚有三十八日，上訴人尚非不得依修正前
公司法第一百七十二條第一項前段規定，於二十日前通知持有記
名股票未滿一千股之股東，故系爭股東常會之召集程序即屬違背
法令，至為灼然。末查，現行公司法第一百八十九條之一於系爭
股東常會召集時尚無該條規定；且被上訴人原持有上訴人公司股
數五百九十四萬六千四百三十九股，因於八十八年間遭訴外人蔡
辰雄、鍾素娥、尚佳有限公司、錫標有限公司、孫幼英等五人以
不法手段擅將原判決附表（下稱附表）一至五之股份移轉至渠等
名下，被上訴人業已提起訴訟，經台灣高等法院以九十一年度上
字第七八號判決蔡辰雄、鍾素娥、尚佳有限公司、錫標有限公司
、孫幼英等五人應將附表一至五之股票返還被上訴人，並協同被
上訴人向上訴人辦理塗銷渠等五人為股東之登記暨回復登記股東
名義為被上訴人，並經最高法院以九十三年度台上字第一六三九
號裁定駁回上訴確定在案。是被上訴人實際擁有之股份達上訴人
總發行股數之百分之二十點五，並非零星之小股東，而系爭股東
常會自不應拘泥斯時股東名簿上之記載，謂被上訴人僅有記名股
票三百七十八股，所佔股份甚微，而認其不得提起本件訴訟。綜
上所述，上訴人就系爭股東常會之召集程序係屬違背法令，被上
訴人為上訴人公司之股東，且未於系爭股東常會召開時到場，並
於九十年七月四日即系爭股東常會九十年六月十五日為決議之日
起一個月內，依修正前公司法第一百八十九條之規定，訴請撤銷
系爭股東常會之決議，核屬有據，應予准許等詞，為其判斷之基
礎。
查上訴人於九十年四月十九日公告召集股東常會時，係一公開發
行股票之公司，為原審所確定之事實，按九十年十一月十二日修
正前公司法第一百七十二條第一項、第二項固規定：「股東常會
之召集，應於二十日前通知各股東，對於持有無記名股票者，應
於三十日前公告之」、「臨時股東會之召集，應於十日前通知各
股東，對於持有無記名股票者，應於十五日前公告之」；惟依其
特別法即七十七年一月二十九日增修之證券交易法第二十六條之
二規定：「已依本法發行股票之公司，對於持有記名股票未滿一
千股股東，其股東常會之召集通知得於開會三十日前；股東臨時
會之召集通知得於開會十五日前，以公告方式為之」。是斯時召
開股東常會或臨時會，僅須於法定期間前公告即可。查上訴人於
九十年六月十五日召開之股東常會對於記名股票未滿一千股者，
係依證券交易法第二十六條之二之規定，於同年四月十九日以公
告方式登載於經濟日報第二十五版，而上訴人係於九十年五月七
日經證期會核准撤銷公開發行股票，亦為原審所確定之事實，則
在證期會核准撤銷公開發行股票前，上訴人已係依證券交易法第
二十六條第二項之規定，於同年四月十九日以公告方式登載於經
濟日報第二十五版，其公告是否不生效力，即非無疑。原審就此
未遑詳加調查審酌，即謂證期會於九十年五月七日准予撤銷上訴
人公司之公開發行時，距九十年六月十五日股東常會之召開日尚
有三十八日，上訴人尚非不得依修正前公司法第一百七十二條第
一項前段規定，於二十日前通知持有記名股票未滿一千股者云云
，尚嫌速斷。又公司法第一百六十五條第一項規定：股份之轉讓
，非將受讓人之姓名或名稱及住所或居所，記載於公司股東名簿
，不得以其轉讓對抗公司。查上訴人發行股票之總股數為二千九
百萬股，而被上訴人於系爭股東常會召開時所持有之股數則僅三
百七十八股，約佔上訴人總發行股數萬分之０．一三，所佔比例
可謂甚微，雖嗣後被上訴人已追回被不法轉移之股票，而實際擁
有上訴人發行股票總數百分之二十點五，惟系爭股東會召集時被
上訴人能否追回股票，尚不得而知，且是時上訴人之股東名簿上
，被上訴人僅有三百七十八股，原審以被上訴人實質擁有上訴人
發行股票總數百分之二十點五，而認定其非零星之小股東，亦屬
可議。上訴論旨，指摘原判決不當，求予廢棄，非無理由。
據上論結，本件上訴為有理由。依民事訴訟法第四百七十七條第
一項、第四百七十八條第二項，判決如主文
中    華    民    國  九十五  年    八    月   十一   日
                      最高法院民事第八庭
                          審判長法官  朱  建  男
                                法官  顏  南  全
                                法官  許  澍  林
                                法官  鄭  傑  夫
                                法官  蘇  清  恭
      本件正本證明與原本無異
                                      書  記  官
中    華    民    國  九十五  年    八    月  二十二  日
                                                   ｍ


司法院資訊處製作；財團法人民間司法改革基金會備份。
